臺灣臺中地方法院民事判決　　　　　　　96年度訴字第2560號
原　　　告　乙○○
被　　　告　三信商業銀行股份有限公司
法定代理人　丙○○
訴訟代理人　甲○○
上列當事人間請求損害賠償事件，本院於民國96年12月19日言詞
辯論終結，判決如下：
    主      文
原告之訴駁回。
訴訟費用由原告負擔。
    事實及理由
一、原告主張：伊所有坐落於臺中市○區○○段162、162-2 地
    號上房地，門牌號碼臺中市○○路281號，建號423、541 號
    （下稱系爭房地），為債權人即被告依本院95年度執字第
    48052號（下稱第一次執行）所查封，為解決所有債務，原
    告支付近20萬元之執行程序費用及違約金與被告和解，由被
    告撤回強執制行之程序，原告即於民國95年11月28日以新臺
    幣（下同）18,800,000元出售訴外人洪泳瀠，約定由洪泳瀠
    繼續繳利息，詎料洪泳瀠未依約定繳息，而被告亦未通知原
    告繳息，即聲請將系爭房地以本院96年執六字第5436號之執
    行程序（第二次執行）迅速拍賣。而在拍賣過程中被告均未
    通知原告，致原告系爭房地以16,410,000元拍定，原告受有
    價差2,388,6000元之損失。而於第二次執行時，被告向法院
    謊稱上開房屋為空屋無人居住，圖以拍賣後可以為點交之標
    的，迅速取得拍賣價金受償。原告上開房屋曾遭拍賣，嗣與
    被告和解，而被告明知系爭房地對原告之重要性，故意不通
    知原告繳息，亦不通知原告系爭房地將遭法院拍賣之情事，
    且於拍賣過程中明知原告居住其中，竟向法院謊稱為空屋，
    皆證明被告居心不良，被告之行為縱非故意侵害原告之權利
    亦難諉為無過失，爰依侵權行為之法律關係，提起本件損害
    賠償之訴等語。並聲明：被告應給付原告2,388,600元，及
    自起訴狀繕本送達翌日起至清償日止，按年利率百分之五計
    算之利息。
二、被告則以：系爭房地於95年時經被告聲請查封，但原告以其
    已將系爭房地出售他人得返還借款為由，並承諾會在1個月
    內完成借新還舊手續，而與被告和解由被告聲請撤回執行，
    性質上為附條件撤回執行，如屆期條件不成就時，被告就繼
    續強制執行。嗣1個月後原告並未繳清系爭貸款，被告才於
    96年1月19日聲請第二次執行，而原告既知1個月內需繳清貸
    款，自應知悉被告會再進行第二次執行動作，縱使沒有再為
    催繳通知，亦不影響被告強制執行之聲請。且原告並非系爭
    不動產之所有權人，原告與被告和解之後，將系爭房地出售
    予洪泳瀠後，並私下約定由洪泳瀠繼續繳納利息，被告並未
    同意由洪泳瀠承擔原告之債務，且按兩造借據第7條約定，
    催繳通知不以原告收受為必要。而被告僅通知強制執行當時
    之所有權人即可，原告為主債務人，既知債務不履行，即毋
    庸再為通知，應自為清償，在銀行實務上並未有慣例需要通
    知主債務人等語，資以抗辯，並聲明：原告之訴駁回。
三、得心證之理由：
    本件爭執之處，為兩造成立和解契約後，被告撤回強制執行
    程序，再為聲請執行是否需通知原告？被告未通知應否負侵
    權行為損害賠償責任？
  (一)按因故意或過失，不法侵害他人之權利者，負損害賠償責任
    ，故意以背於善良風俗之方法，加損害於他人者亦同。違反
    保護他人之法律，致生損害於他人者，負賠償責任，但能證
    明其行為無過失者，不在此限。民法第184 條定有明文。此
    條規定為侵權行為損害賠償請求權之一般性規定，侵權行為
    責任係以彌補損害為目的，倘無損害，則不生損害賠償問題
    ，故而，損害之發生為侵權行為責任要件之一。經查：本件
    原告主張其所受損害為移轉洪泳瀠名下之系爭房地遭法院拍
    賣，而原告依其與洪泳瀠間之契約關係得請求返還，詎遭法
    院拍賣致受有價差238萬8600元之損失，因原告在系爭房地
    原設有第1、2、3順位之抵押權，如系爭房地以較低之價格
    被拍定，則原告之債務受到較少之清償，此對原告即屬其損
    害，因而原告主張其受損害為其「債權」。而依民法第184
    條第1項因故意或過失，不法侵害他人之權利者，負損害賠
    償責任。上開條文所稱之權利，本院認為不包括債權等利益
    在內。理由在於債權係屬相對權，存在於當事人之間，債權
    人對於給付標的物或債務人之給付行為並無支配力，第三人
    亦無從處分；且債權不具典型之社會公開性，第三人難以知
    悉；同一債務人之債權人有時甚多，加害人之責任將無限擴
    大，不合社會生活上損害合理分配原則；且涉及債務人之意
    思自由及社會經濟生活的競爭，應作限制解釋方為公平，因
    而「債權」非屬民法第184條第1項前段所稱「權利」。本件
    原告既主張其「債權」受損害，則應依民法第184條第1項後
    段規定，作為侵害債權之請求權基礎，此外，侵害行為縱然
    出於故意，尚須係「背於善良風俗」加損害於債權人，始有
    同條後段規定之適用，合先敘明。
  (二)又民法第184 條第1 項後段規定「因故意以背於善良風俗之
    方法加損害於他人者」，認定故意之概念，則以行為人對於
    損害之發生，明知並有意使其發生者，或預見損害發生而其
    發生不違背其本意者，為故意。而所謂「故意以背於善良風
    俗之方法加損害於他人」，乃一概括條款，應斟酌商業道德
    、自由競爭原則及其他情事，就個案予以具體化。經查：
  1.原告所述其將系爭房地出賣予洪泳瀠，雙方約定由洪泳瀠幫
    原告支付利息給被告，事後洪泳瀠並未繳交利息，而被告並
    未將此事通知原告，被告於拍賣過程中明知原告居住其中而
    向法院謊稱為空屋等情節。依民事訴訟法第277 條規定當事
    人主張有利於己之事實者，就其事實有舉證之責任。上揭關
    於『由洪泳瀠幫原告支付利息給被告，事後洪泳瀠並未繳交
    利息』、『被告於拍賣過程中明知原告居住其中而向法院謊
    稱為空屋』等事實，皆為原告主張被告構成侵權行為之有利
    事實，應由原告負舉證之責任，惟原告僅空言陳述，被告亦
    否認其知有上開情事，原告所述即無法認定為真實。
  2.另原告主張洪泳瀠未繳利息時，被告並未通知原告依約繳息
    等情，為被告所否認，並辯稱伊不同意原告之利息債務由洪
    泳瀠承擔，原告與洪泳瀠雙方間之約定並不約束被告，而依
    兩造間之個人借款借據第3條之規定，已有約定繳交利息之
    期間，此為原告所應知之事項，原告主張利息由洪泳瀠代其
    繳交於被告，自應負擔洪泳瀠不繳交之結果，原告未繳利息
    予被告為其所不爭執。因而被告依兩造間個人借款借據第3
    條之規定將催告信寄往上開借據所載原告之通訊地址，原告
    抗辯自96年1月後即不住該址，惟原告並不依兩造間個人借
    款借據第3條之規定告知被告變更後之地址，因此被告依上
    揭條款視為催告信已到達。而再依兩造間個人借款借據第11
    條規定被告為催告後，原告不付息時即視為全部到期。準此
    ，被告自得依兩造間之契約，以原告未付息為由，對擔保該
    借款之系爭房地聲請強制執行。
  3.原告主張兩造成立和解契約後，被告撤回強制執行程序，再
    為聲請執行須通知原告，且依銀行實務強制執行時會先行通
    知債務人等情，經本院函查中華民國銀行商業同業公會全國
    聯合會，而該會以全授字第3128號函回覆略以：『有關如債
    務人未於約定期間內，處理債務完畢，銀行再次聲請強制執
    行時，尚無法律上義務或慣例應對債務人再為催繳通知。』
    等語，由此可知，於強制執行程序開始後，被告即使未通知
    原告亦無違反法律義務或慣例。本件被告聲請第二次執行，
    拍賣系爭房地係以實施抵押權之方式，而系爭房地於拍賣時
    之所有權人為洪泳瀠而非原告，拍賣抵押物係對物之執行名
    義，依法應以抵押物當時登記之所有人為相對人，因此拍賣
    抵押物之執行程序，其相對人係洪泳瀠而非原告，被告於強
    制執行程序中自無庸通知原告。原告並未依約繳納利息，被
    告因而對系爭房地聲請第二次執行，為依法行使權利之行為
    ，本件原告未於約定期限內繳交利息，為其所不爭執，被告
    依法行強制執行系爭房地，因系爭房地之所有權人已變更為
    洪泳瀠，被告第二次執行程序之執行名義為拍賣抵押物裁定
    ，依法令或銀行慣例並無庸通知原告，亦不生違反商業道德
    情事。況且原告於兩造間之借貸關係係處於債務人地位，不
    生債權受有侵害情事，依其主張係法律上應減少之債務未減
    少，性質上應為利益受有損害，不生債權受損情事。準此，
    被告所為之行為並非以背於善良風俗之方法侵害原告之債權
    或利益。
  4.另按民法第184條之規定違反保護他人之法律，致生損害於
    他人者，負賠償責任。但能證明其行為無過失者，不在此限
    。本件被告聲請第二次執行前，未催告原告繳交利息及未於
    強制執行程序中通知原告之行為，經查並無違反保護他人之
    法律，因而被告之行為不構成侵權行為。
  (三)綜上所述，本件被告未通知原告繳交利息即對系爭房地為第
    二次執行之行為，非屬故意以背於善良風俗之方法侵害於他
    人。從而，原告依民法第184條之規定，請求被告給付原告
    2,388,600元，及自起訴狀繕本送達翌日起至清償日止，按
    年利率百分之五計算之利息，即屬無據，應予駁回。
四、本件判決之基礎已臻明確，兩造其餘之攻擊防禦方法及舉證
    ，核與本判決之結果不生影響，爰不一一論述，附予敘明。
五、訴訟費用負擔之依據：民事訴訟法第78條。
中　　華　　民　　國　　96　　年　　12　　月　　31　　日
                  民事第一庭    法  官  陳學德
正本係照原本作成。
如對本判決上訴，須於判決送達後20日內向本院提出上訴狀。
中　　華　　民　　國　　96　　年　　12　　月　　31　　日
                                書記官  何惠文
